【裁判字號】    99,醫訴,4
【裁判日期】    991012
【裁判案由】    違反醫師法
【裁判全文】
臺灣臺北地方法院刑事判決               99年度醫訴字第4號
公  訴  人  臺灣臺北地方法院檢察署檢察官
被      告  乙○○
選任辯護人  王世宗律師
上列被告因違反醫師法案件，經檢察官提起公訴（九十八年度偵
字第二五一四八號），本院判決如下：
    主  文
乙○○共同未取得合法醫師資格，擅自執行醫療業務，處有期徒
刑陸月，如易科罰金，以新臺幣壹仟元折算壹日。
    事  實
一、乙○○（民國十六年一月十五日生，行為時乃八十歲以上之
    人）自九十六年三月十五日起至九十八年三月十六日止擔任
    臺北市中山區○○○路○段四十五號二樓達人診所（下稱臺
    北達人診所）負責醫師，其與該診所內之成年諮詢師李玟靚
    （未據起訴）及其他工作人員等均明知未依法取得合法醫師
    資格，不得擅自執行醫療業務，竟仍共同基於違反上開規定
    之犯意聯絡，乙○○長期未實際在該診所內看診，乃容任及
    默許該診所內之諮詢師李玟靚及其他工作人員自行對前來尋
    求醫療服務之病患為診察、診斷及治療等醫療業務行為。適
    有甲○○因頭髮日漸稀疏症狀以新臺幣（下同）二萬九千五
    百元之價格自東森購物購買達人診所專業養髮諮詢券，甲○○並於九十六年十月十六日循諮詢券上所載地址前往前開診
    所諮詢求診，求診時由該身著白袍但未取得合法醫師資格之
    諮詢師李玟靚為甲○○諮詢解說，並表示下次將安排由醫師
    為之施以微針滾輪滲透療法（下簡稱微針滾輪療法）並指示
    甲○○到櫃臺人員處預約下次看診時間。嗣甲○○於同年十
    一月一日，再度前往臺北達人診所，即由該診所內一身著灰
    色連身衣、身型微胖、未取得合法醫師資格之某姓名年籍不
    詳成年女子，將甲○○帶入一封閉式之診療間內，在甲○○
    頭上塗抹不知名藥劑，並手持佈滿細針之滾輪在甲○○頭上
    反覆滾動而為甲○○施以微針滾輪療法（此療法會導致頭皮
    有輕微出血情形，於出血後並須以光照儀器照射病患之頭部
    ），因甲○○於此療法進行中感到頭皮極度疼痛，該成年女
    子對之表示頭皮已有流血的情形，遂以光照儀器照射甲○○
    頭部約一小時以上，而結束該微針滾輪療法之醫療行為。
二、案經甲○○訴由臺灣臺中地方法院檢察署檢察官呈請臺灣高
    等法院檢察署檢察長核准令轉臺灣臺北地方法院檢察署檢察
    官偵查起訴。
    理  由
壹、程序部分：
一、證人丙○○、鍾金源於檢察官偵查中所為之供詞，業經具結
    ，有結文在卷為憑（證人丙○○部分見九十八年度偵字第二
    五一四八號偵查卷宗第八頁、證人鍾金源部分見九十八年度
    他字第七一○號偵查卷宗第五十頁），且偵查中檢察官向被
    告以外之人所取得之陳述，原則上均能遵守法律規定，不致
    違法取供，其可信性極高，並無顯有不可信之情況，揆之刑
    事訴訟法第一百五十九條之一第二項之規定，該證人於該次
    檢察官偵查中之供詞，有證據能力而得為證據。
二、另本判決所引認定被告乙○○犯有本案犯行之其餘供述證據
    ，因辯護人於本院準備程序中已代被告表示稱對於該等證據
    並無意見而未爭執該等證據之證據能力，復未於言詞辯論終
    結前聲明異議，本院審酌該等證據作成時之情況，均無不宜
    作為證據之情事，依刑事訴訟法第一百五十九條之五之規定
    ，得作為證據。
貳、實體部分：
一、訊據被告乙○○對於其自九十六年三月十五日起至九十八年
    三月十六日止擔任臺北達人診所負責醫師，且其於擔任該診
    所負責醫師時並未為任何人看診之事實坦承不諱，然矢口否
    認有何違反醫師法犯行，辯稱：其有醫師資格，並未對告訴
    人為醫療行為，美容小姐為專業人員，只有為告訴人做頭皮
    保養及養髮，這些只是美容項目之一，並不需要經過醫師的
    診斷，因為這並不是病。且該診所是專門做美容的美容診所
    ，是由美容師在做，沒有什麼醫療行為，沒有打針、吃藥，
    也沒有病歷，就是化妝、吹吹頭髮、作新娘化妝，跟醫療沒
    有關係云云。
二、經查：
(一)被告確為臺北達人診所負責醫師，此除據被告坦認不諱外，
    並經證人丙○○於偵查中證述明確（見九十八年度偵字第二
    五一四八號偵查卷宗第六頁），且有行政院衛生署達人診所
    基本資料（見臺灣臺中地方法院檢察署九十七年度他字第四
    一八六號偵查卷宗第三十九至四十五頁、第六十五之十五至
    六十五之十八頁）在卷可稽。
(二)告訴人於購買前開諮詢券後，持之前往臺北達人診所，由李
    玟靚為告訴人諮詢解說，繼於九十六年十一月一日（該日為
    星期四）由前開著灰色連身衣之姓名年籍不詳成年女子一人
    以前開如事實欄所載之方式為告訴人為前開微針滾輪療法之
    療程行為，且非由證人鍾金源為告訴人看診施行療程等情，
    業據告訴人即證人甲○○於本院審理中證述明確（見本院九
    十九年九月二十一日審判筆錄），復經證人鍾金源於偵查中
    結證渠在支援臺北達人診所期間，均係每週二下午至該診所
    駐診，對告訴人沒印象，不知情況如何等語在卷（見九十八
    年度他字第七一○號偵查卷宗第四十七、四十八頁），並有
    達人診所專業養髮諮詢券之商品信封袋影本（見臺灣臺中地
    方法院檢察署九十七年度他字第四一八六號偵查卷宗第六十
    五之三十九頁）、李玟靚之名片（見九十八年偵字第二五一
    四八號偵查卷宗第二十六頁）、玉山銀行信用卡消費明細對
    帳單（見九十八年偵字第二五一四八號偵查卷宗第二十七頁
    反面）、告訴人之光療美容護照、病歷資料、消費記錄表、
    照片、收款明細單（以上見九十八年度偵字第二五一四八號
    偵查卷宗第二十八頁至三十三頁）、九十六年十一月之網路
    月曆等在卷可按，堪認前開臺北達人診所之人員確有為告訴
    人為前開微針滾輪療法之行為，且並非由醫師蔡金源所為無
    訛。
(三)按醫師法第二十八條所稱「醫療業務」之行為，係指以治療
    、矯正或預防人體疾病、傷害、殘缺為目的，所為之診察、
    診斷及治療；或基於診察、診斷結果，以治療為目的，所為
    之處方、用藥、施術或處置等行為的全部或一部，均屬之。
    另查「侵入性醫療行為」，係指醫療行為步驟中，採用穿刺
    ；或採用皮膚切開術；或將器械、外來物置入人體來從事診
    斷或治療之行為，均屬之。至以「微針滾輪滲透療法」（或
    稱滾輪微針導入生防髮治療）之工作原理、功能說明及理論
    效果未明，惟如涉屬於足以影響人類身體結構及生理機能者
    ，係屬醫療業務，應由醫師或相關醫事人員依醫囑為之，有
    行政院衛生署九十八年六月二十四日衛署醫字第○九八○二
    ○八○七三號書函（見九十八年度他字第七一○號偵查卷宗
    第三十九頁）、九十九年二月九日衛署醫字第○九九○二○○六五八號書函在卷可查。再依證人丙○○於本院審理中所
    證：微針滾輪療法係先由美容師幫病患洗頭，洗頭後由醫師
    或是護理人員上麻藥，幫病患塗抹麻藥膏，等二十分鐘到三
    十分鐘後，把麻藥擦掉，接下來由醫師用酒精棉幫病患頭皮
    消毒，再由護理人員或是醫師以布滿細小針的滾筒在病患頭
    皮上滾動幫病患做微針滾輪，滾完之後頭皮會有細微出血，
    所以要接著照射紅光、藍光，讓頭皮的微小傷口可以收縮，
    或是在頭皮上塗抹一些類似生長的修護液。之後可能會視情
    況提供病患口服藥來鎮靜或抗發炎等語（見本院九十九年九
    月二十一日審判筆錄）；參諸告訴人即證人甲○○於本院審
    理中所證：於九十六年十一月一日在臺北達人診所由該姓名
    年籍不詳之成年女子為之施以微針滾輪後，因頭皮有流血的
    情形，該成年女子再使用光照儀器照射其頭部約一小時以上
    ，方結束整個療法等情（見本院九十九年九月二十一日審判
    筆錄），堪認告訴人頭皮確因施以微針滾輪療法而有出血情
    況無訛。矧微針滾輪療法既係以布滿微小細針之滾輪在頭皮
    上來回滾動，以使細針穿刺皮膚表層，造成頭皮上有傷口出
    血，之後並需以光照儀器照射頭皮促使傷口收縮，或是在頭
    皮上塗抹修護液，之後再視情況提供病患鎮靜或抗發炎之口
    服藥，揆之前開函文內容，該微針滾輪療法實足以影響人類
    身體結構及生理機能，應屬醫師法第二十八條所稱之「醫療
    業務」行為無誤，自應由醫師或相關醫事人員依醫囑為之。
    況臺北達人診所為私立西醫診所，執業登記科別為一般科，
    設置之醫事人員數為醫師一人、護士一人，此觀前開臺北達
    人診所基本資料自明，是該診所顯為醫療院所，而非如被告
    所述為一僅有一般化妝、吹吹頭髮、新娘化妝等營業項目之
    美容院，是被告辯稱美容小姐為專業人員，只有為告訴人做
    頭皮保養及養髮，這些只是美容項目之一，並不需要經過醫
    師的診斷，因為這並不是病。且該診所是專門做美容的美容
    診所，是由美容師在做，沒有什麼醫療行為，沒有打針、吃
    藥，也沒有病歷，就是化妝、吹吹頭髮、作新娘化妝，跟醫
    療沒有關係云云，被告之辯護人為被告辯護稱本件只是單純
    頭皮保養，沒有醫療行為云云，均顯與事實不符，不足採信
    。
(四)按醫療機構應置負責醫師一人，對其機構醫療業務，負督導
    責任。私立醫療機構，並以其申請人為負責醫師，醫療法第
    十八條第一項定有明文。被告既為私立臺北達人診所之申請
    人即負責醫師，對臺北達人診所負有督導責任。矧依告訴人
    即證人甲○○於本院審理中所證可知告訴人第一次至前開診
    所時，係由身著白袍之李玟靚為講解與諮詢，第二次再到臺
    北達人診所時，則由身著灰色連身衣之女子直接將告訴人帶
    領至封閉式的診療間施以微針滾輪，而被告亦無法具體指明
    當日之排班醫師為何人，參以告訴人病歷上未見有醫師之醫
    囑記載，堪可認定告訴人二次就診及被施以微針滾輪療法時
    皆無合法醫師參與其中，則病患在進入臺北達人診所後未經
    合法醫師看診，即由不具合法醫師資格之人為病患診察、診
    斷及施以微針滾輪療法並決定是否用藥乃臺北達人診所之常
    態現象，並非單一偶發之情形，衡諸常情，若非有身為負責
    醫師之被告之默許與容任，不具合法醫師資格之臺北達人診
    所員工豈敢貿然於無醫師在場之情況下單獨為病患執行此等
    醫療業務行為？是以，被告容任及默許未取得合法醫師資格
    之員工從事醫療業務行為堪可認定，被告與該等諮詢師及其
    他工作人員等員工就此違反醫師法之犯行，確有犯意之聯絡
    無訛。辯護人雖為被告辯護稱醫師法第二十八條之規定係屬
    身分犯，被告具有合法醫師資格，不可能涉犯違反醫師法第
    二十八條之刑責云云，然本院既係認定被告與前開不具合法
    醫師資格之諮詢師李玟靚及其他工作人員基於共同犯罪之意
    思而為前開違反醫師法犯行，縱被告具有合法醫師資格，仍
    與不具合法醫師資格之人構成共同正犯，是辯護人所執此法
    律見解，容有誤會。
(五)綜上，被告前開所辯，均不足為其有利之認定。本案事證明
    確，被告犯行堪以認定，應予依法論科。
三、論罪科刑之法律適用：
(一)按醫療業務係指以醫療行為為職業而言，不問是主要業務或
    附屬業務，凡職業上予以機會，為非特定多數人所為之醫療
    行為均屬之。且醫療業務之認定，並不以收取報酬為其要件
    。上揭所稱醫療行為，係指凡以治療、矯正或預防人體疾病
    、傷害、殘缺為目的，所為的診察、診斷及治療；或基於診
    察、診斷結果，以治療為目的，所為的處方、用藥、施術或
    處置等行為的全部或一部的總稱，且此一定義，於醫師、中
    醫師、牙醫師均適用之（行政院衛生署八十三年十一月二十
    八日衛署醫字第八三○六八○○六號函、八十五年七月十八
    日醫署醫字第八五○三八七二三號函參照）。次按刑事法若
    干犯罪行為態樣，本質上原具有反覆、延續實行之特徵，立
    法時既予特別歸類，定為犯罪構成要件之行為要素，則行為
    人基於概括之犯意，在密切接近之一定時、地持續實行之複
    次行為，倘依社會通念，於客觀上認為符合一個反覆、延續
    性之行為觀念者，於刑法評價上，即應僅成立一罪，俾免有
    重複評價、刑度超過罪責與不法內涵之疑慮；學理上所稱「
    集合犯」之職業性、營業性或收集性等具有重複特質之犯罪
    均屬之，例如經營、從事業務、收集、販賣、製造、散佈等
    行為概念者是（九十五年度臺上字第一○七九號判決參照）
    。而醫師法第二十八條之罪，在性質上原即具有反覆性，且
    係在密切接近之一定時間及空間內反覆從事性質類似之犯行
    ，於行為概念上，應認屬「職業性」或「營業性」之包括的
    一罪。核被告所為，係犯醫師法第二十八條前段之未取得合
    法醫師資格，擅自執行醫療業務罪。
(二)再醫師法第二十八條前段之犯罪，以未具有合法醫師資格為
    犯罪構成要件之一，並非因身分或其他特定關係而成立之犯
    罪。被告雖具有合法醫師資格，然與未具合法醫師資格之諮
    詢師李玟靚、前開姓名年籍不詳之成年女子等工作人員共同
    實施犯罪，彼此間有犯意之聯絡及行為之分擔，均應成立醫
    師法第二十八條前段之共同正犯。且該法條既非因身分或特
    定關係而成立之犯罪，就被告部分，自不得適用刑法第三十
    一條第一項之規定為論處其罪刑之依據。
(三)被告出生於十六年一月十五日，為八十歲以上之人，有法務
    部戶役政連結作業系統個人基本資料查詢表一紙在卷可查，
    爰依刑法第十八條第三項之規定減輕其刑。爰審酌被告身為
    醫師，對於醫師法之規定當知之甚稔，亦當悉除有醫師法第
    二十八條但書所定之情形外，不得由未取得合法醫師資格之
    人為醫療行為，竟容任、默許不具醫師資格之診所內員工執
    行醫療業務之行為，然所為之醫療行為尚非屬重大侵入性，
    及被告前未曾因犯罪受刑之宣告，素行尚佳、犯罪動機、目
    的、暨其犯罪後之態度等一切情狀，從輕量處如主文所示之
    刑，並諭知易科罰金之折算標準。
據上論斷，應依刑事訴訟法第二百九十九條第一項前段，醫師法
第二十八條前段，刑法第十一條前段、第二十八條、第十八條第
三項、第四十一條第一項前段，判決如主文。
本案經檢察官高一書到庭執行職務
中    華    民    國    99    年    10    月    12    日
                  刑事第十一庭  審判長法  官  蔡守訓
                                      法  官  詹慶堂
                                      法  官  黃紹紘
以上正本證明與原本無異。
如不服本判決應於收受送達後十日內向本院提出上訴書狀，並應
敘述具體理由；其未敘述上訴理由者，應於上訴期間屆滿後二十
日內向本院補提理由書（均須按他造當事人之人數附繕本）「切
勿逕送上級法院」。告訴人或被害人如對於本判決不服者，應具
備理由請求檢察官上訴，其上訴期間之計算係以檢察官收受判決
正本之日期為準。
                                      書記官  陳靜君
中    華    民    國    99    年    10    月    13    日
附錄本案論罪科刑所犯法條全文
醫師法第二十八條
未取得合法醫師資格，擅自執行醫療業務者，處六個月以上五年
以下有期徒刑，得併科新臺幣三十萬元以上一百五十萬元以下罰
金，其所使用之藥械沒收之。但合於下列情形之一者，不罰：
一、在中央主管機關認可之醫療機構，於醫師指導下實習之醫學
    院、校學生或畢業生。
二、在醫療機構於醫師指示下之護理人員、助產人員或其他醫事
    人員。
三、合於第十一條第一項但書規定。
四、臨時施行急救。

司法院資訊處製作；財團法人民間司法改革基金會備份。
